---
lang: es
---

# Tipos de datos simples

En R existen distintos tipos de datos simples predefinidos:

- `numeric`: Es el tipo de los números. Secuencia de dígitos (pueden incluir el - para negativos y el punto como separador de decimales) que representan números.  Por ejemplo, `1`, `-2.0`, `3.1415` o `4.5e3`.  
Por defecto, cualquier número que se teclee tomará este tipo.

  - `integer`: Es el tipo de los números enteros. Secuencia de dígitos sin separador de decimales que representan un número entero. Por ejemplo `1` o `-2`. Son una subclase del tipo de datos numérico. 
  
  - `double`: Es el tipo de los números reales. Secuencia de dígitos que incluyen decimales separados por punto. Por ejemplo `3.1415` o `-2.0`. Son una subclase del tipo de datos numérico.

- `character`: Es el tipo de las cadenas de caracteres. Secuencia de caracteres alfanuméricos que representan texto. Se escriben entre comillas simples o dobles. Por ejemplo `"Hola"` o `'Hola'`.  

- `logical`: Es el tipo de los booleanos. Puede tomar cualquiera de los dos valores lógicos `TRUE` (verdadero) o `FALSE` (falso). También se pueden abreviar como `T` o `F`.  

- `NA`: Se utiliza para representar datos desconocidos o perdidos. Aunque en realidad es un dato lógico, puede considerarse con un tipo de dato especial.

- `NULL`: Se utiliza para representar la ausencia de datos. La principal diferencia con `NA` es que `NULL` aparece cuando se intenta acceder a un dato que no existe, mientras que `NA` se utiliza para representar explícitamente datos perdidos en un estudio. 


Para averiguar el tipo de un dato se puede utilizar la siguiente función:

- `class(x)`: Devuelve el tipo del dato `x`.

:::{#exm-tipos-datos}
A continuación se muestran los tipos de algunos datos.
```{r}
class(3.1415)
class(-1)
class("Hola")
class(TRUE)
class(NA)
class(NULL)
```
:::

También pueden utilizarse las siguientes funciones que devuelven un booleano:

- `is.numeric(x)`: Devuelve el booleano `TRUE` si `x` es del tipo `numeric`. 
- `is.double(x)`: Devuelve el booleano `TRUE` si `x` es del tipo `double`.
- `is.integer(x)`: Devuelve el booleano `TRUE` si `x` es del tipo `integer`. 
- `is.character(x)`: Devuelve el booleano `TRUE` si `x` es del tipo `character`. 
- `is.logical(x)`: Devuelve el booleano `TRUE` si `x` es del tipo `logical`. 
- `is.na(x)`: Devuelve el booleano `TRUE` si `x` es del tipo `NA`. 
- `is.null(x)`: Devuelve el booleano `TRUE` si `x` es del tipo `NULL`. 

:::{#exm-tipos-datos-2}
```{r}
is.double(3.1415)
is.character(TRUE)
``` 
:::

## Conversión de tipos

En muchas ocasiones es posible convertir un dato de un tipo a otro distinto. Para ello se usan las siguientes funciones:

- `as.numeric(x)`: Convierte el dato de `x` al tipo `numeric` siempre que sea posible o tenga sentido la conversión. Para convertir una cadena en un número, la cadena tiene que representar un número. El valor lógico `TRUE` se convierte en 1 y el `FALSE` en 0.
- `as.integer(x)`: Convierte el dato de `x` al tipo `integer` siempre que sea posible o tenga sentido la conversión. Para convertir una cadena en un número entero, la cadena tiene que representar un número entero. El valor lógico `TRUE` se convierte en 1 y el `FALSE` en 0.
- `as.character(x)`: Convierte el tipo de dato de `x` al tipo `character` simplemente añadiendo comillas.
- `as.logical(x)`: Convierte el tipo de dato de `x` al tipo lógico. Para datos numéricos, el 0 se convierte en `FALSE` y cualquier otro número en `TRUE`. Para cadenas se obtiene `NA` excepto para las cadenas `"TRUE"` y `"true"` que se convierten a `TRUE` y las cadenas `"FALSE"` y `"false"` que se convierten a `FALSE`.

El tipo `NA` no se puede convertir a ningún otro tipo pues representa la ausencia del dato. Lo mismo ocurre con `NULL`.

## Operaciones con números

### Operadores aritméticos

Los siguientes operadores permiten realizar las clásicas operaciones aritméticas entre datos numéricos:

- `x + y`: Devuelve la suma de `x` e `y`.
- `x - y`: Devuelve la resta de `x` e `y`. 
- `x * y`: Devuelve el producto de `x` e `y`.
- `x / y`: Devuelve el cociente de `x` e `y`.  
- `x %% y`: Devuelve el resto de la división entera de `x` e `y`.  
- `x ^ y`: Devuelve la potencia `x` elevado a `y`.

:::{#exm-operadores-aritmeticos}
A continuación se muestran varios ejemplos de operaciones aritméticas.
```{r}
2 + 3
5 * -2
5 / 2
1 / 0
5 %% 2
2 ^ 3
```
:::

### Operadores relacionales 

Comparan dos números y devuelven un valor lógico.

- `x == y`: Devuelve `TRUE` si el número `x` es igual que el número `y`, y `FALSE` en caso contrario.
- `x > y`: Devuelve `TRUE` si el número `x` es mayor que el número `y`, y `FALSE` en caso contrario.
- `x < y`: Devuelve `TRUE` si el número `x` es menor que el número `y`, y `FALSE` en caso contrario.
- `x >= y`: Devuelve `TRUE` si el número `x` es mayor o igual que el número `y`, y `FALSE` en caso contrario.
- `x <= y`: Devuelve `TRUE` si el número `x` es menor o igual a que el número `y,` y `FALSE` en caso contrario.
- `x != y`: Devuelve `TRUE` si el número `x` es distinto del número `y`, y `FALSE` en caso contrario.

:::{#exm-operadores-relacionales}
A continuación se muestran varios ejemplos de operaciones relacionales.
```{r}
3 == 3
3.1 <= 3
4 > 3
-1 != 1
5 %% 2
2 ^ 3
(2 + 3) ^ 2
```
:::

### Funciones y constantes numéricas

Las siguientes constantes y funciones matemáticas también están ya predefinidas.

- `pi`: Devuelve el número $\pi$.
- `sqrt(x)`: Devuelve la raíz cuadrada de `x`.
- `abs(x)`: Devuelve el valor absoluto de `x`.
- `round(x, n)`: Devuelve el redondeo de `x` a `n` decimales.
- `exp(x)`: Devuelve la exponencial de `x` ($e^x$).
- `log(x)`: Devuelve el logaritmo neperiano de `x`.
- `sin(x)`: Devuelve el seno del ángulo `x` en radianes.
- `cos(x)`: Devuelve el coseno del ángulo `x` en radianes.
- `tan(x)`: Devuelve la tangente del ángulo `x` en radianes.
- `asin(x)`: Devuelve el arcoseno de `x`.
- `acos(x)`: Devuelve el arcocoseno de `x`.
- `atan(x)`: Devuelve el arcotangente de `x`.

---

:::{#exm-funciones-numéricas}
```{r}
sqrt(9)
abs(-1)
round(1.7)
exp(1)
log(exp(1))
cos(pi)
asin(1)
```
:::

## Operaciones con cadenas

### Funciones de cadenas

Existen muchas funciones para cadenas de texto pero las más comunes son: 

- `nchar(c)`: Devuelve el número de caracteres de la cadena.
- `paste(x, y, ..., sep=s)`: Concatena las cadenas `x`, `y`, etc. separándolas por la cadena `s`. Por defecto la cadena de separación es un espacio en blanco.
- `substr(c, start=i, stop=j)`: Devuelve la subcadena de la cadena `c` desde la posición `i` hasta la posición `j`. El primer carácter de una cadena ocupa la posición 1.
- `tolower(c)`: Devuelve la cadena que resulta de convertir la cadena `c` a minúsculas.
- `toupper(c)`: Devuelve la cadena que resulta de convertir la cadena `c` a mayúsculas.

:::{#exm-operaciones-cadenas}
A continuación se muestran varios ejemplos de operaciones con cadenas de texto.
```{r}
nchar("Me gusta R")
paste("Me", "gusta", "R")
paste("Me", "gusta", "R", sep = "-")
paste("Me", "gusta", "R", sep = "")
substr("Me gusta R", 4, 8)
tolower("Me gusta R")
toupper("Me gusta R")
```
:::

### Operaciones de comparación de cadenas

- `x == y` : Devuelve `TRUE` si la cadena `x` es igual que la cadena `y`, y `FALSE` en caso contrario.
- `x > y` : Devuelve `TRUE` si la cadena `x` sucede a la cadena `y`, y `FALSE` en caso contrario.
- `x < y` : Devuelve `TRUE` si la cadena `x` antecede a la cadena `y`, y `FALSE` en caso contrario.
- `x >= y` : Devuelve `TRUE` si la cadena `x` sucede o es igual a la cadena `y`, y `FALSE` en caso contrario.
- `x <= y` : Devuelve `TRUE` si la cadena `x` antecede o es igual a la cadena `y`, y `FALSE` en caso contrario.
- `x != y` : Devuelve `TRUE` si la cadena `x` es distinta de la cadena `y`, y `FALSE` en caso contrario.

<i class="fa fa-exclamation-triangle" style="color:red;"></i> _Utilizan el orden alfabético, las minúsculas van antes que las mayúsculas, y los números antes que las letras._

:::{#exm-operaciones-comparacion-cadenas}
A continuación se muestran varios ejemplos de operaciones de comparación de cadenas.
```{r}
"R" == "R"
"R" == "r"
"uno" < "dos"
"A" > "a"
"" < "R"
```
:::

<!-- ### Cadenas formateadas (`format()`) -->

<!-- - `c.format(valores)`: Devuelve la cadena `c` tras sustituir los valores de la secuencia `valores` en los marcadores de posición de `c`. Los marcadores de posición se indican mediante llaves `{}` en la cadena `c`, y el reemplazo de los valores se puede realizar por posición, indicando en número de orden del valor dentro de las llaves, o por nombre, indicando el nombre del valor, siempre y cuando los valores se pasen con el formato `nombre = valor`. -->

<!-- ```python -->
<!-- >>> 'Un {} vale {} {}'.format('€', 1.12, '$') -->
<!-- 'Un € vale 1.12 $' -->
<!-- >>> 'Un {2} vale {1} {0}'.format('€', 1.12, '$') -->
<!-- 'Un $ vale 1.12 €' -->
<!-- >>> 'Un {moneda1} vale {cambio} {moneda2}'.format(moneda1 = '€', cambio = 1.12, moneda2 = '$') -->
<!-- 'Un € vale 1.12 $' -->
<!-- ``` -->

<!-- Los marcadores de posición, a parte de indicar la posición de los valores de reemplazo, pueden indicar también el formato de estos. Para ello se utiliza la siguiente sintaxis: -->

<!-- - `{:n}` : Alinea el valor a la izquierda rellenando con espacios por la derecha hasta los `n` caracteres. -->
<!-- - `{:>n}` : Alinea el valor a la derecha rellenando con espacios por la izquierda hasta los `n` caracteres. -->
<!-- - `{:^n}` : Alinea el valor en el centro rellenando con espacios por la izquierda y por la derecha hasta los `n` caracteres. -->
<!-- - `{:nd}` : Formatea el valor como un número entero con `n` caracteres rellenando con espacios blancos por la izquierda. -->
<!-- - `{:n.mf}` : Formatea el valor como un número real con un tamaño de `n` caracteres (incluído el separador de decimales) y `m` cifras decimales, rellenando con espacios blancos por la izquierda. -->

<!-- ```python -->
<!-- >>> 'Hoy es {:^10}, mañana {:10} y pasado {:>10}'.format('lunes', 'martes', 'miércoles') -->
<!-- 'Hoy es   lunes   , mañana martes     y pasado  miércoles' -->
<!-- >>> 'Cantidad {:5d}'.format(12)' -->
<!-- 'Cantidad    12' -->
<!-- >>> 'Pi vale {:8.4f}'.format(3.141592) -->
<!-- 'Pi vale   3.1416' -->
<!-- ``` -->

## Operaciones con datos lógicos o booleanos

### Operadores lógicos

A la hora de comparar valores lógicos R asocia a `TRUE` el valor 1 y a `FALSE` el valor 0.

- `x == y`: Devuelve `TRUE` si los booleanos `x` y `y` son iguales, y `FALSE` en caso contrario.
- `x < y`: Devuelve `TRUE` si el booleano `x` es menor que el booleano `y`, y `FALSE` en caso contrario. 
- `x <= y`: Devuelve `TRUE` si el booleano `x` es menor o igual que el booleano `y`, y `FALSE` en caso contrario. 
- `x > y`: Devuelve `TRUE` si el booleano `x` es mayor que el booleano `y`, y `FALSE` en caso contrario. 
- `x >= y`: Devuelve `TRUE` si el booleano `x` es mayor o igual que el booleano `y`, y `FALSE` en caso contrario.
- `x != y`: Devuelve `TRUE` si el booleano `x` es distinto que el booleano `y`, y `FALSE` en caso contrario.
- Negación `!b`: Devuelve `TRUE` si el booleano `b` es `FALSE`, y `FALSE` si es `TRUE`.
- Conjunción `x & y`: Devuelve `TRUE` si los booleanos `x`, y `y` son `TRUE` y `FALSE` en caso contrario.
- Disyunción `x | y`: Devuelve `TRUE` si alguno de los booleanos `x` o `y` son `TRUE`, y `FALSE` en caso contrario.


#### Tabla de verdad {-}

|   `x`   |   `y`   | `!x` | `x & y` | `x | y` |
| :-----: | :-----: | :-----: | :-------: | :------: |
| `FALSE` | `FALSE` | `TRUE`  |  `FALSE`  | `FALSE`  |
| `FALSE` | `TRUE`  | `TRUE`  |  `FALSE`  |  `TRUE`  |
| `TRUE`  | `FALSE` | `FALSE` |  `FALSE`  |  `TRUE`  |
| `TRUE`  | `TRUE`  | `FALSE` |  `TRUE`   |  `TRUE`  |

:::{#exm-operadores-logicos}
A continuación se muestran varios ejemplos de operaciones lógicas con booleanos.
```{r}
!TRUE
FALSE | TRUE
FALSE | FALSE
TRUE & FALSE
TRUE & TRUE
```
:::

## Variables 

Una variable es un identificador ligado a un valor.

:::{.callout-note}
## Reglas para nombrar variables

- Comienzan siempre por una letra o punto, seguida de otras letras, números, puntos o guiones bajos. Si empieza por punto no puede seguirle un número.
- No se pueden utilizarse palabras reservadas del lenguaje.
:::

A diferencia de otros lenguajes de programación, las variables no tienen asociado un tipo de dato y no es necesario declararlas antes de usarlas (tipado dinámico).

Para asignar un valor a una variable se utiliza el operador de asignación `<-`:

- `x <- y`: Asigna el valor `y` a la variable `x`.

Aunque es menos común también se puede utilizar el operador `=`.

Se puede crear una variable sin ningún valor asociado asignándole el valor `NULL`.

Una vez definida una variable, puede utilizarse en cualquier expresión donde tenga sentido el valor que tiene asociado.

Si una variable ya no va a usarse, es posible eliminarla y liberar el espacio que ocupan sus datos asociados con la siguiente función:

- `rm(x)`: Elimina la variable `x`.

:::{#exm-variables}
A continuación se muestran varios ejemplos de asignaciones de valores a variables.
```{r}
x <- 3
x
y <- x + 2
y
# Valor no definido
x <- NULL
x
# Eliminar y
rm(y)
# A partir de aquí, una llamada a y produce un error.
```
:::


### Prioridad de los operadores

Al evaluar una expresiones R utiliza el siguiente orden de prioridad de evaluación:

|       |                        |
| :---: | :--------------------: |
|   1   | Funciones predefinidas |
|   2   |       Potencias (`^`)   |     |
|   3   | Productos y cocientes (`*`, `/`, `%%`) |
|   4   |     Sumas y restas  (`+`, `-`)    |
|   5    |  Operadores relacionales (`==`, `>`, `<`, `>=`, `<=`, `!=`) |
| 6 | Negación (`!`) |
| 7 | Conjunción (`&`) |
| 8 | Disyunción (`|`) |
| 9 | Asignación (`<-`) |

Se puede saltar el orden de evaluación utilizando paréntesis `( )`.

:::{#exm-prioridad-evaluacion}
A continuación se muestran varios ejemplos de evaluación de expresiones.
```{r}
4 + 8 / 2 ^ 2
4 + (8 / 2) ^ 2
(4 + 8) / 2 ^ 2
(4 + 8 / 2) ^ 2
x <- 2 
y <- 3
z <- ! x + 1 > y & y * 2  < x ^ 3
z
```
:::


## Ejercicios

:::{#exr-tipos-datos-1}
Se dispone de los siguientes datos de una persona:

| Variable | Valor |
|:--:|:--:|
| edad | 20 |
| estatura | 165 |
| peso | 60 |
| sexo | mujer |

a.  Declarar las variables anteriores y asignarles los valores correspondientes.

    :::{.callout-note collapse="true"}
    ## Solución 
    ```{r}
    # Declaración de variables
    edad <- 20
    estatura <- 165
    peso <- 60
    sexo <- "mujer"
    ```
    :::

a.  Definir la variable numérica imc con el índice de masa corporal aplicando la siguiente fórmula a las variables anteriores: 

    $$
    \mbox{imc} = \frac{\mbox{peso (kg)}}{\mbox{estatura (m)}^2}
    $$

    :::{.callout-note collapse="true"}
    ## Solución 
    ```{r}
    # Cálculo del índice de masa corporal
    imc <- peso / (estatura / 100) ^ 2
    imc
    ```
    :::

a.  Mostrar por pantalla el indice de masa corporal calculado en el apartado anterior redondeado a dos decimales y con sus unidades en mayúsculas.

    :::{.callout-note collapse="true"}
    ## Solución 
    ```{r}
    # Salida por pantalla
    paste("Índice de masa corporal: ", round(imc,2), toupper("KG/M²"))
    ```
    :::

a.  Definir la variable booleana obesa con el valor correspondiente a la siguiente condición: ser mujer y no tener una edad superior a 60 y tener un índice de masa corporal mayor o igual que 30. ¿Es esta persona obesa?

    :::{.callout-note collapse="true"}
    ## Solución 
    ```{r}
    # Cálculo de la obesidad
    obesa <- sexo == "mujer" & ! edad > 60 & imc >= 30
    obesa
    ```
    :::
:::