---
lang: es
---

# Tipos de datos estructurados

Los tipos estructurados de datos, a diferencia de los simples, son colecciones de datos con una determinada estructura. En R existen varios tipos tipos estructurados de datos que pueden clasificarse de acuerdo a su dimensión y a si son homogéneos (todos sus elementos son del mismo tipo) o heterogéneos. 

| Dimensiones | Homogéneos | Heterogéneos |
|:-:|:-:|:-:|
| 1 | Vector | Lista |
| 2 | Matriz | Data frame |
| n | Array | |

Para averiguar la estructura de un dato estructurado se puede utilizar la función siguiente: 

- `str(x)`: Devuelve una cadena de texto con la estructura de `x` en un formato amigable para las personas.

## Vectores

El vector es el tipo de dato estructurado más básicos en R. Un vector es una colección ordenada de elementos del mismo tipo. 

### Creación de vectores

Para construir un vector se utiliza la función de combinación `c()`:

- `c(x1, x2, ...)`: Devuelve el vector formado por los elementos `x1`, `x2`, etc.

También es posible utilizar el operador `:` para generar un vector de números enteros consecutivos:

- `x:y`: Devuelve el vector de números enteros consecutivos desde `x` hasta `y`.

:::{#exm-construccion-vectores}
```{r}
c(1, 2, 3)
c("uno", "dos", "tres")
# Vector vacío
c()
# Vector con elementos perdidos
c(1, NA, 3)
# Vector de números enteros consecutivos del 2 al 6
2:6
```
:::

#### Vectores con nombres

Es posible asignar un nombre a cada elemento de un vector. Los nombres son etiquetas de texto que se asocian a cada elemento. Para asociar un nombre a un elemento se utiliza la sintaxis `nombre = valor`, donde `nombre` es una cadena de caracteres y `valor` es el elemento del vector.

:::{#exm-vectores-con-nombre}
```{r}
c("Matemáticas" = 8.2, "Física" = 6.5, "Economía" = 4.5)
```
:::

Para acceder a los nombres de un vector se utiliza la siguiente función:

- `names(x)`: Devuelve un vector de cadenas de caracteres con los nombres de los elementos del vector `x`.

:::{#exm-acceso-nombres-vector}
```{r}
notas <- c("Matemáticas" = 8.2, "Física" = 6.5, "Economía" = 4.5)
names(notas)
```
:::

### Tamaño de un vector

El número de elementos de un vector es su _tamaño_ y puede averiguarse con la siguiente función.

- `lenght(x)`: Devuelve el número de elementos del vector `x`.

:::{#exm-tamaño-vector}
```{r}
length(c(1, 2, 3))
length(c())
```
:::

### Coerción de elementos

Puesto que los elementos de un vector tienen que ser del mismo tipo, cuando se crea un vector con datos de distintos tipos, la función `c()` los convertirá al mismo tipo, lo que se conoce como _coerción_ de tipos. La coerción se produce de los tipos menos flexibles a los más flexibles: `logical` < `integer` < `double` < `character`.

:::{#exm-coercion}
```{r}
c(1, 2.5)
c(FALSE, TRUE, 2)
c(FALSE, TRUE, 2, "tres")
```
:::

### Acceso a los elementos de un vector

Para acceder a los elementos de un vector se utiliza un índice. Como veremos a continuación, este índice puede ser entero, lógico o de cadena de caracteres y se indica siempre entre corchetes `[ ]` a continuación del vector. 

#### Acceso mediante un índice entero

Los elementos de un vector están ordenados y el acceso más simple a ellos es mediante su número de orden, es decir, indicando entre corchetes `[ ]` el entero que corresponde a su número de orden. Se puede acceder simultáneamente a varios elementos mediante un vector con sus números de orden.

:::{.callout-warning}
En R los índices enteros para acceder a los elementos de un vector comienzan en 1, a diferencia de otros lenguajes de programación que empiezan en 0.
:::

:::{#exm-acceso-vector}
```{r}
x <- c(2,4,6,8,10)
# Acceso al elemento que está en la tercera posición
x[3]
# Acceso a los elementos de las posiciones 2 y 4
x[c(2, 4)]
# Acceso a los elementos de la posición 2 a la 4
x[2:4]
# Acceso a todos los elementos excepto el primero y el cuarto
x[c(-1, -4)]
```
:::

#### Acceso mediante un índice lógico

Cuando se utiliza un índice lógico, se obtienen los elementos correspondientes a las posiciones donde está el valor booleano `TRUE`.

:::{#exm-acceso-vector-indice-logico}
```{r}
x <- c(2,4,6,8,10)
# Acceso al elemento que está en la tercera posición
x[c(F,F,T,F,F)]
# Acceso a los elementos de las posiciones 2 y 4
x[c(F,T,F,T,F)]
```
:::

Esta forma de acceder es útil cuando se genera el vector de índices mediante operadores relacionales. Cuando se aplica un operador relacional a un vector se obtiene otro vector lógico que resulta de aplicar el operador relacional a cada uno de los elementos del vector. De esta manera se puede realizar filtros para obtener los elementos de un vector que cumplen una determinada condición. 

:::{#exm-filtros}
```{r}
x <- 1:6
x %% 2 == 0
# Filtrado de los valores pares
x[x %% 2 == 0]
# Filtrado de los valores pares menores que 5
x[x %% 2 == 0 & x < 5]
```
:::

#### Acceso mediante un índice de cadena

Si los elementos de un vector tienen nombre, es posible acceder a ellos usando sus nombres como índices.

:::{#exm-acceso-vector-nombres}
```{r}
notas <- c("Matemáticas" = 8.2, "Física" = 6.5, "Economía" = 4.5)
notas["Física"]
notas[c("Matemáticas", "Economía")]
```
:::

### Pertenencia a un vector

Para comprobar si un valor en particular es un elemento de un vector se puede utilizar el operador `%in%`:

- `x %in% y`: Devuelve el booleano `TRUE` si `x` es un elemento del vector `y`, y `FALSE` en caso contrario.

:::{#exm-pertenencia-vector}
```{r}
x <- 1:3
2 %in% x
4 %in% x
```
:::

### Modificación de los elementos de un vector

Para modificar uno o varios elementos de un vector basta con acceder a esos elementos y usar el operador de asignación para asignar nuevos valores.

- `v[i] <- x`: Asigna el dato `x` a la posición `i` del vector `v`.
- `v[c(i,j,...)] <- x`: Asigna el dato `x` a las posiciones `i`, `j`, etc. del vector `v`.

:::{#exm-modificacion-vectores}
```{r}
x <- c(1, 2, 3)
x[2] <- 0
x
x[c(1, 3)] <- 1
x
```
:::

### Añadir elementos a un vector 

Para añadir nuevos elementos a un vector pueden usarse las siguientes funciones:

- `c(x, y)`: Devuelve el vector que resulta de añadir al vector `x` los elementos del vector `y`.
- `append(x, y, pos)`: Devuelve el vector que resulta de añadir al vector `x` los elementos del vector `y`, a continuación de la posición `pos`. El parámetro `pos` es opcional y si no se indica, los elementos de `y` se añaden al final de los de `x`.

:::{#exm-añadir-elementos-vector}
```{r}
x <- c(1, 2, 3)
c(x, c(4, 5))
append(x, c(4, 5), 2)
```
:::

### Eliminar elementos de un vector

Para eliminar los elementos que ocupan una determinada posición se utiliza el operador de acceso, es decir, los corchetes `[ ]` pero con los índices correspondientes a las posiciones a eliminar, en negativo.

:::{#exm-eliminar-elementos-vector}
```{r}
x <- c("a", "b", "c", "d", "e")
x[-3]
x[-c(2,4)]
```
:::

### Eliminación de un vector 

Para eliminar los elementos de un vector basta con asignar `NULL` a la variable que lo contiene, pero si se quiere liberar la memoria que ocupa la variable se utiliza la función `rm()`.

### Operaciones aritméticas con vectores

#### Operaciones aritméticas elemento a elemento

Para vectores numéricos las operaciones aritméticas habituales se aplican elemento a elemento. Si los vectores tienen distinto tamaño, el tamaño del vector más pequeño se equipara al tamaño del mayor, reutilizando sus elementos, empezando por el primero.

:::{#exm-operaciones-aritmeticas-vectores}
```{r}
x <- c(1, 2, 3)
y <- c(0, 1, -1)
x + y
x * y
x / y
x ^ y
```
:::

#### Producto escalar de vectores

Para calcular el producto escalar de dos vectores numéricos se utiliza el operador `%*%`. Si los vectores tienen distinto tamaño se produce un error.

:::{#exm-producto-escalar}
```{r}
x <- c(1, 2, 3)
y <- c(0, 1, -1)
x %*% y
```
:::

## Factores

### Operaciones con factores

Un factor es una estructura de datos especial que se utiliza para representar categorías de variables cualitativas y por tanto puede tomar un conjunto finito de valores predefinidos conocido como _niveles_ del factor.

Para definir un factor se utiliza la siguiente función:

- `factor(x, levels = niveles)`: Crea un dato de tipo factor con los elementos del vector `x`. Los niveles del factor pueden indicarse mediante el parámetro `levels`, pasándole un vector con los valores posibles. Si no se indica el parámetro `levels` los niveles del factor se obtienen automáticamente a partir de los elementos del vector `x` (tantos niveles con valores distintos tenga).

Los factores son en realidad vectores de números enteros a los que se le añade un atributo especial para indicar los niveles del factor.

:::{#exm-creacion-factores}
```{r}
sexo <- factor(c("mujer", "hombre", "mujer"))
sexo
class(sexo)
str(sexo)
grupo.sanguineo <- factor(c("B", "A", "A"), levels = c("A", "B", "AB", "0"), )
grupo.sanguineo
```
:::

Es posible establecer un orden entre los niveles de un factor añadiendo el parámetro `ordered = TRUE` a la función anterior. Esto es útil para representar categorías ordinales entre las que existe un orden natural.

:::{#exm-creacion-factor-ordenado}
```{r}
nivel.estudio <- factor(c("Secundarios", "Graduado", "Bachiller"), levels = c("Sin estudios", "Primarios", "Secundarios", "Bachiller", "Graduado"), ordered = TRUE)
nivel.estudio
```
:::

Para comprobar si una estructura es del tipo factor se utiliza la siguiente función:

- `is.factor(x)`: Devuelve el booleano `TRUE` si `x` es del tipo factor, y `FALSE` en caso contrario.

### Acceso a los elementos de un factor

Se puede acceder a los elementos de un factor de la misma manera que se accede a los elementos de un vector. Y para obtener sus niveles se utiliza la siguiente función:

- `levels(x)`: Devuelve un vector con los niveles del factor `x`.

:::{#exm-niveles-factor}
```{r}
sexo <- factor(c("mujer", "hombre", "mujer"))
sexo[2]
sexo[c(1, 2)]
sexo[-2]
levels(sexo)
```
:::

### Modificación de los elementos de un factor

Se puede modificar los elementos de un factor de manera similar a como se modifican los elementos de un vector, es decir accediendo al elemento que se quiere modificar y asignándole un nuevo valor. La única diferencia con los vectores es que si el nuevo valor que se quiere asignar no está entre los niveles del factor, se obtiene el valor `NA`.

:::{#exm-modificacion-factor}
A continuación se muestran varios de modificación de los elementos de un factor.
```{r}
grupo.sanguineo <- factor(c("B", "A", "A"), levels = c("A", "B", "AB", "0"))
grupo.sanguineo
grupo.sanguineo[2] <- "AB"
grupo.sanguineo
grupo.sanguineo[1] <- "C"
grupo.sanguineo
```
:::

Obsérvese en el ejemplo anterior que cuando se intenta asignar un valor a un factor que no está entre sus niveles, se produce un error.

## Listas

Las listas son colecciones ordenadas de elementos que pueden ser de distintos tipos. Los elementos de una lista también pueden ser de tipos estructurados (vectores o listas), lo que las convierte en el tipo de dato más versátil de R. Como veremos más adelante, otras estructuras de datos como los _data frames_ o los propios modelos estadísticos se construyen usando listas.

### Creación de listas

Para construir una lista se utiliza la función `list()`:

- `list(x1, x2, ...)`: Devuelve la lista con los elementos `x1`, `x2`, etc.

:::{#exm-creacion-listas}
```{r}
list(1, "dos", TRUE)
# Lista con vectores y listas
x <- list(1, c("dos", "tres"), list(4, "cinco"))
x
str(x)
# Lista vacía
list()
```
:::

#### Listas con nombres

Al igual que con los vectores, es posible asignar un nombre a cada uno de los elementos de una lista.

:::{#exm-creacion-listas-nombres}
```{r}
list("nombre" = "María", "edad" = 21, "dirección" = list("calle" = "Delicias", "número" = 24, "municipio" = "Madrid"))
```
:::

Para obtener los nombres de una lista se utiliza la siguiente función:

- `names(x)`: Devuelve un vector de cadenas de caracteres con los nombres de los elementos de la lista `x`.

:::{#exm-acceso-listas}
```{r}
persona <- list("nombre" = "María", "edad" = 21, "dirección" = list("calle" = "Delicias", "número" = 24, "municipio" = "Madrid"))
names(persona)
```
:::

### Tamaño de una lista

El número de elementos de una lista es su _tamaño_ y puede averiguarse con la siguiente función:

- `lenght(x)`: Devuelve el número de elementos de la lista `x`.

:::{#exm-tamaño-lista}
```{r}
length(list(1, "dos", TRUE))
length(list(1, c("dos", "tres"), list(4, "cinco")))
length(list())
```
:::

### Acceso a los elementos de una lista

Se accede a los elementos de una lista de forma similar a los vectores, mediante índices enteros, lógicos o de cadena, entre corchetes `[ ]`.

#### Acceso mediante un índice entero

Al igual que los vectores, los elementos de una lista están ordenados y se puede utilizar un índice entero para acceder a los elementos que ocupan una determinada posición.

:::{#exm-acceso-lista-indice-entero}
```{r}
x <- list(1, "dos", TRUE, 4.5)
# Acceso al elemento que está en la segunda posición
x[2]
# Acceso a los elementos de las posiciones 1 y 3
x[c(1, 3)]
# Acceso a todos los elementos excepto el primero y el cuarto
x[c(-1, -4)]
```
:::

#### Acceso mediante un índice lógico

Cuando se utiliza un índice lógico, se obtienen los elementos correspondientes a las posiciones donde está el valor booleano `TRUE`.

:::{#exm-acceso-listas-logico}
```{r}
x <- list(1, "dos", TRUE, 4.5)
x[c(T,F,F,T)]
x < 2
# Filtrado de valores menores que 2
x[x < 2]
```
Obsérvese que para los elementos que no tiene sentido la comparación se obtiene `NA`, y que el acceso mediante este índice devuelve `NULL`.
:::

#### Acceso mediante nombres

Si los elementos de una lista tienen nombre, se puede acceder a ellos utilizando sus nombres como índices. La única diferencia con el acceso mediante cadenas de vectores es que se obtiene siempre una lista, incluso cuando sólo se quiere acceder a un elemento. Para obtener un elemento, y no una lista con ese único elemento, se utilizan dobles corchetes `[[ ]]`.

:::{#exm-acceso-listas-nombres}
```{r}
persona <- list("nombre" = "María", "edad" = 21, "dirección" = list("calle" = "Delicias", "número" = 24, "municipio" = "Madrid"))
persona[c("edad", "nombre")]
persona["nombre"]
typeof(persona["nombre"])
# Acceso a un único elemento
persona[["nombre"]]
# Acceso a una lista anidada
persona[["dirección"]][["municipio"]]
```
:::

Una alternativa a los dobles corchetes es el operador de acceso a listas `$`. Este operador además permite utilizar coincidencias parciales en los nombres de los elementos para acceder a ellos.

:::{#exm-acceso-listas-nombres-$}
```{r}
persona <- list("nombre" = "María", "edad" = 21, "dirección" = list("calle" = "Delicias", "número" = 24, "municipio" = "Madrid"))
# Acceso a un único elemento
persona$nombre
# Acceso mediante coincidencia parcial
persona$nom
# Acceso a una lista anidada
persona$dirección$municipio
```
:::

### Modificación de los elementos de una lista

Para modificar uno o varios elementos de una lista basta con acceder a esos elementos y reasignarles valores con el operador de asignación.

:::{#exm-modificacion-listas}
```{r}
persona <- list("nombre" = "María", "edad" = 21)
persona$edad <- 22
persona
```
:::

### Añadir elementos a una lista 

La forma más sencilla de añadir un elemento con nombre a una lista es indicando el nombre con el operador `$` y asignándole un valor con el operador de asignación `<-`:

- `x$nombre <- y`: Añade el elemento `y` a la lista `x` con el nombre `nombre`. 

El nuevo elemento se añade siempre al final de la lista.

Para añadir elementos sin nombre o en una posición determinada se puede utilizar la función `append()`:

- `append(x, y, pos)`: Devuelve la lista vector que resulta de añadir a `x` los elementos de la lista `y`, a continuación de la posición `pos`. El parámetro `pos` es opcional y si no se indica, los elementos de `y` se añaden al final de los de `x`.

:::{#exm-añadir-elementos-listas}
```{r}
persona <- list("nombre" = "María", "edad" = 21)
persona$email <- "maria@ceu.es"
persona
append(persona, list("sexo" = "Mujer"), 2)
```
:::

### Conversión de una lista en un vector

Es posible convertir una lista en un vector con la siguiente función:

- `unlist(x)`: Devuelve el vector que resulta de aplanar recursivamente la lista `x` y convertir todos los elementos al mismo tipo mediante coerción de tipos.

:::{#exm-aplanar-lista}
```{r}
persona <- list("nombre" = "María", "edad" = 21, "dirección" = list("calle" = "Delicias", "número" = 24, "municipio" = "Madrid"))
unlist(persona)
typeof(unlist(persona))
```
:::

:::{.callout-warning}
Obsérvese que cuando se convierte una lista en un vector, los elementos de la lista se convierten al tipo más general mediante coerción.
:::

## Matrices

Una matriz es una estructura de datos bidimensional de elementos del mismo tipo organizados en filas y columnas. Una matriz es similar a un vector pero contiene una atributo adicional con sus dimensiones (número de filas y número de columnas).

### Creación de matrices

Para crear una matriz se utiliza la siguiente función:

- `matrix(x, nrow = m, ncol = n)`: Devuelve la matriz con los elementos del vector `x` organizados en `n` filas y `m` columnas. Habitualmente basta con especificar el número de filas o el número de columnas.

:::{#exm-creacion-matrices}
```{r}
matrix(1:6, nrow = 2, ncol = 3)
matrix(1:6, nrow = 2)
matrix(1:6, ncol = 3)
# La matriz de 1 x 1 
matrix()
```
:::

Como se puede observar en el ejemplo anterior, los elementos se disponen por columnas, pero se pueden disponer los elementos por filas pasando el parámetro `byrow = TRUE` a la función `matrix`.

:::{#exm-creacion-matrices-por-filas}
```{r}
matrix(1:6, nrow = 2)
matrix(1:6, nrow = 2, byrow = TRUE)
```
:::

#### Matrices con nombres de filas y columnas

Es posible poner nombres a las filas y a las columnas de una matriz añadiendo el parámetro `dimnames` y pasándole una lista de dos vectores de cadenas con los nombres de las filas y las columnas respectivamente.

:::{#exm-creacion-matrices-con-nombres}
```{r}
matrix(1:6, nrow = 2, ncol = 3, dimnames = list(c("fila1", "fila2"), c("columna1", "columna2", "columna3")))
```
:::

Para obtener los nombres de las filas y las columnas de una matriz se utilizan las siguientes funciones:

- `rownames(x)`: Devuelve un vector de cadenas de caracteres con los nombres de las filas de la matriz `x`.
- `colnames(x)`: Devuelve un vector de cadenas de caracteres con los nombres de las columnas de la matriz `x`.

:::{#exm-obtencion-nombres-matriz}
```{r}
x <- matrix(1:6, nrow = 2, ncol = 3, dimnames = list(c("fila1", "fila2"), c("columna1", "columna2", "columna3")))
rownames(x)
colnames(x)
```
:::

### Tamaño y dimensiones de una matriz

Para obtener el número de elementos y las dimensiones de una matriz se pueden utilizar las siguientes funciones:

- `length(x)`: Devuelve un entero con el número de elementos de la matriz `x`.
- `nrow(x)`: Devuelve un entero con el número de filas de la matriz `x`.
- `ncol(x)`: Devuelve un entero con el número de columnas de la matriz `x`.
- `dim(x)`: Devuelve un vector de dos enteros con el número de filas y el número de columnas de la matriz `x`.

:::{#exm-dimensiones-matriz}
```{r}
x <- matrix(1:6, nrow = 2)
length(x)
nrow(x)
ncol(x)
dim(x)
```
:::

Usando esta última función se pueden modificar las dimensiones de una matriz asignando un vector de dos enteros con las nuevas dimensiones. Esto también permite crear una matriz a partir de un vector.

:::{#exm-modificacion-dimensiones-matriz}
```{r}
x <- 1:6
dim(x) <- c(2, 3)
x
dim(x) <- c(3, 2)
x
```
:::

### Acceso a los elementos de una matriz

Para acceder a los elementos de una matriz se utilizan dos índices (uno para las filas y otro para las columnas), separados por comas y entre corchetes `[]` a continuación de la matriz. Al igual que para los vectores, los índices pueden ser enteros, lógicos o de cadenas de caracteres.

#### Acceso mediante índices enteros

Para acceder a los elementos de una matriz mediante índices enteros se indica el número de fila y el número de columna del elemento entre corchetes:

- `x[i,j]`: Devuelve el elemento de la matriz `x` que está en la fila `i` y la columna `j`.

Se puede acceder a más de un elemento indicando un vector de enteros para las filas y otro para las columnas. De esta manera se obtiene una submatriz. Si no se indica la fila o la columna se obtienen todos los elementos de todas las filas o columnas. Al igual que para vectores, se pueden utilizar enteros negativos para descartar filas o columnas

:::{#exm-acceso-matriz}
```{r}
x <- matrix(1:9, nrow = 3)
x
# Acceso al elemento de la segunda fila y tercera columna
x[2,3]
# Acceso a la submatriz de la primera y tercera filas, y tercera y segunda columnas
x[c(1, 3), c(3, 2)]
# Acceso a la primera fila
x[1, ]
# Acceso a la segunda columna
x[, 2]
# Acceso a la submatriz con todos los elementos salvo la tercera fila y la segunda columna
x[-3, -2]
```
:::

#### Acceso mediante índices lógicos

Cuando se utilizan índices lógicos, se obtienen los elementos correspondientes a las filas y columnas donde está el valor booleano `TRUE`.

:::{#exm-acceso-matriz-logico}
```{r}
x <- matrix(1:9, nrow = 3)
x
# Acceso al elemento de la segunda fila y tercera columna
x[c(F, T, F), c(F, F, T)]
# Acceso a la submatriz de la primera y tercera filas, y segunda y tercera columnas
x[c(T, F, T), c(F, T, T)]
# Acceso a la primera fila
x[c(T, F, F), ]
# Acceso a la segunda columna
x[, c(F, T, F)]
```
:::

#### Acceso mediante índices de cadena

Si las filas y las columnas de una matriz tienen nombre, es posible acceder a sus elementos usando los nombres de las filas y columnas como índices.

:::{#exm-acceso-matriz-nombres} 
```{r}
x <- matrix(1:9, nrow = 3, dimnames = list(c("f1", "f2", "f3"), c("c1", "c2", "c3")))
x
# Acceso al elemento de la segunda fila y tercera columna
x["f2", "c3"]
# Acceso a la submatriz de la primera y tercera filas, y tercera y segunda columnas
x[c("f1", "f3"), c("c3", "c2")]
```
:::

Finalmente, es posible combinar distintos tipos de índices (enteros, lógicos o de cadena) para indicar las filas y las columnas a las que acceder.

### Pertenencia a una matriz

Para comprobar si un valor en particular es un elemento de una matriz se puede utilizar el operador `%in%`:

- `x %in% y`: Devuelve el booleano `TRUE` si `x` es un elemento de la matriz `y`, y `FALSE` en caso contrario.

:::{#exm-pertenencia-matriz}
```{r}
x <- matrix(1:9, nrow = 3)
2 %in% x
-1 %in% x
```
:::

### Modificación de los elementos de una matriz

Para modificar uno o varios elementos de una matriz basta con acceder a esos elementos y usar el operador de asignación para asignar nuevos valores.

:::{#exm-modificacion-matriz}
```{r}
x <- matrix(1:9, nrow = 3)
x
x[2,3] <- 0
x
x[c(1, 3), 1:2] <- -1
x
```
:::

### Añadir elementos a una matriz

Para añadir nuevas filas o columnas a una matriz se utilizan las siguientes funciones:

- `rbind(x, y)`: Devuelve la matriz que resulta de añadir nuevas filas a la matriz `x` con los elementos del vector `y`.
- `cbind(x, y)`: Devuelve la matriz que resulta de añadir nuevas columnas a la matriz `x` con los elementos del vector `y`.

:::{#exm-añadir-filas-columnas-matriz}
```{r}
x <- matrix(1:6, nrow = 2)
x
# Añadir una nueva fila
rbind(x, c(7, 8, 9))
# Añadir una nueva columna
cbind(x, c(7, 8))
```
:::

:::{.callout-warning}
Obsérvese que si el número de elementos proporcionados en el vector es menor del necesario para completar la fila o columna, se reutilizan los elementos del vector empezando desde el principio.
:::

### Trasponer una matriz

Para trasponer una matriz se utiliza la función siguiente:

- `t(x)`: Devuelve la matriz traspuesta de la matriz `x`.


:::{#exm-trasposicion-matriz}
A continuación se muestran un ejemplo de la trasposición de una matriz.
```{r}
x <- matrix(1:6, nrow=2)
t(x)
```
:::

### Operaciones aritméticas con matrices

#### Operaciones aritméticas elemento a elemento

Para matrices numéricas las operaciones aritméticas habituales se aplican elemento a elemento. Si las dimensiones de las matrices son distintas se produce un error.

:::{#exm-operaciones-aritmeticas-matrices}
```{r}
x <- matrix(1:6, nrow = 2)
x
y <- matrix(c(0, 1, 0, -1, 0, 1), nrow = 2)
y
x + y
x * y
x / y
x ^ y
```
:::

:::{.callout-warning}
Obsérvese en el ejemplo anterior que la división por 0 produce el valor `Inf` que representa infinito.
:::

#### Multiplicación de matrices 

Para multiplicar dos matrices numéricas se utiliza el operador `%*%`.

:::{#exm-producto-matrices}
```{r}
x <- matrix(1:6, ncol = 3)
y <- matrix(1:6, nrow = 3)
x %*% y
y %*% x
```
:::

:::{.callout-warning}
Para poder multiplicar dos matrices deben tener dimensiones compatibles. Si el número de columnas de la primera matriz no es igual que el número de filas de la segunda se produce un error.
:::

### Determinante de una matriz

Para calcular el determinante de una matriz numérica cuadrada se utiliza la siguiente función:

- `det(x)`: Devuelve el determinante de la matriz `x`. Si `x` no es una matriz numérica cuadrada produce un error.

:::{#exm-determinante}
```{r}
x <- matrix(1:4, ncol = 2)
det(x)
```
:::

### Inversa de una matriz

Para calcular la matriz inversa de una matriz numérica cuadrada se utiliza la siguiente función:

- `solve(x)`: Devuelve la matriz inversa de la matriz `x`. Si `x` no es una matriz numérica cuadrada produce un error. Si la matriz no es invertible por tener determinante nulo también se obtiene un error.

:::{#exm-inversa-matriz}
```{r}
x <- matrix(1:4, nrow = 2)
solve(x)
# El producto de una matriz por su inversa es la matriz identidad.
x %*% solve(x)
```
:::

### Autovalores y autovectores de una matriz

Para calcular los autovalores y los autovectores de una matriz numérica cuadrada se utiliza la siguiente función: 

- `eigen(x)`: Devuelve una lista con los autovalores y los autovectores de la matriz `x`. Para acceder a los autovalores se utiliza el nombre `values` y para acceder a los autovectores se utiliza el nombre `vectors`. Si `x` no es una matriz numérica cuadrada produce un error.

:::{#exm-autovalores-autovectores}

```{r}
x <- matrix(1:4, nrow = 2)
x
# Autovalores
eigen(x)$values
# Autovectores
eigen(x)$vectors
```
:::

## Data frames

Un _data frame_ es una estructura bidimensional cuyos elementos se organizan por filas y columnas de manera similar a una matriz. La principal diferencia con las matrices es que sus columnas están formadas por vectores, pero pueden tener tipos de datos distintos. Un data frame es un caso particular de lista formada por vectores del mismo tamaño con nombre. 

Los data frames son las estructuras de datos más utilizadas en R para almacenar los datos en los análisis estadísticos.

### Creación de un data frame

Para crear un data frame se utiliza la siguiente función:

- `data.frame(nombrex = x, nombrey = y, ...)`: Devuelve el data frame con columnas los vectores `x`, `y`, etc. y nombres de columna `nombrex`, `nombrey`, etc.

:::{#exm-creacion-data-frames}
```{r}
df <- data.frame(asignatura = c("Matemáticas", "Física", "Economía"), nota = c(8.5, 7, 4.5))
df
str(df)
# Data frame vacío
data.frame()
```
:::

Para grandes conjuntos de datos es más común crear un data frame a partir de un [fichero en formato csv](https://es.wikipedia.org/wiki/Valores_separados_por_comas) mediante la siguiente función:

- `read.csv(f)`: Devuelve el data frame que se genera a partir de los datos del fichero csv `f`. Cada fila del fichero csv se corresponde con una fila del data frame y por defecto utiliza la coma `,` parara separar los datos de las columnas y punto `.` como separador de decimales de los datos numéricos. Los nombres de las columnas se obtienen automáticamente a partir de la primera fila del fichero.
- `read.csv2(f)`: Funciona igual que la función anterior pero utiliza como separador de columnas el punto y coma `;` y como separador de decimales la coma `,`.

:::{#exm-creacion-data-frame-csv}
```{r}
df <- read.csv('https://raw.githubusercontent.com/asalber/manual-r/master/datos/colesterol.csv')
df
```
:::

### Coerción de otras estructuras de datos a data frames

Para convertir otras estructuras de datos en data frames, se utiliza la siguiente función:

- `as.data.frame(x)`: Devuelve el data frame que se obtiene a partir la estructura de datos `x` a plicanco las siguientes reglas de coerción:
  - Si `x` es un vector se obtiene un data frame con una sola columna.
  - Si `x` es una lista se obtiene un data frame con tantas columnas como elementos tenga la lista. Si los elementos de la lista tienen tamaños distintos se obtiene un error. 
  - Si `x` es una matriz se obtiene un data frame con el mismo número de columnas y filas que la matriz.

### Acceso a los elementos de un data frame

Puesto que un data frame es una lista, se puede acceder a sus elementos como se accede a los elementos de una lista utilizando índices. Con corchetes simples `[ ]` se obtiene siempre un data frame, mientras que con corchetes dobles `[[ ]]` o `$` se obtiene un vector. Pero también se puede acceder a los elementos de un data frame como si fuese una matriz, indicando un par de índices para las filas y las columnas respectivamente.

:::{#exm-acceso-data-frame}
```{r}
df <- data.frame(asignatura = c("Matemáticas", "Física", "Economía"), nota = c(8.5, 7, 4.5))
df
# Acceso como lista
df["asignatura"]
df$asignatura
# Acceso como matriz
df[2:3, "nota"]
df[df$nota >= 5, ]
```
:::

Obsérvese en el último ejemplo anterior cómo se pueden utilizar condiciones lógicas para filtrar un data frame.

Para acceder a las primeras o últimas filas de un data frame se pueden utilizar las siguientes funciones: 

- `head(df, n)`: Devuelve un data frame con las `n` primeras filas del data frame `df`.

- `tail(df, n)`: Devuelve un data frame con las `n` últimas filas del data frame `df`.

Estas funciones son útiles para darse una idea del contenido de un data frame con muchas filas.

:::{#exm-acceso-primeras-ultimas-filas-data-frame}
```{r}
df <- data.frame(x = 1:26, y = letters) # letters es un vector predefinido con las letras del abecedario.
head(df, 3)
tail(df, 2)
```
:::

### Modificación de los elementos de un data frame

Para modificar uno o varios elementos de un data frame basta con acceder a esos elementos y usar el operador de asignación para asignar nuevos valores.

:::{#exm-modificacion-data-frames}
```{r}
df <- data.frame(asignatura = c("Matemáticas", "Física", "Economía"), nota = c(8.5, 7, 4.5))
df
df[3, "nota"] <- 5
df
```
:::

### Añadir elementos a un data frame

Para añadir nuevas filas o columnas a una data frame se utilizan las mismas funciones que para matrices:

- `rbind(df, x)`: Devuelve el data frame que resulta de añadir nuevas filas al data frame `df` con los elementos de la lista `x`.

- `cbind(df, nombrex = x)`: Devuelve el data frame que resulta de añadir nuevas columnas al data frame `df` con los elementos del vector `x` con nombre `nombrex`.

:::{#exm-añadir-filas-columnas-data-frame}
```{r}
df <- data.frame(asignatura = c("Matemáticas", "Física", "Economía"), nota = c(8.5, 7, 4.5))
df
# Añadir una nueva fila
rbind(df, list("Programación" , 10))
# Añadir una nueva columna
cbind(df, créditos = c(6, 4, 3))
```
:::

### Eliminar filas y columnas de un data frame

Para eliminar una columna de un data frame basta con acceder a la columna y asignarle el valor `NULL`, mientras que para eliminar una fila basta con acceder a la fila con índice negativo. 

:::{#exm-eliminacion-filas-columnas-data-frame}
```{r}
df <- data.frame(asignatura = c("Matemáticas", "Física", "Economía"), nota = c(8.5, 7, 4.5), créditos = c(6, 4, 3))
df
# Eliminar una columna
df$nota <- NULL
df
# Eliminar una fila
df[-2, ]
```
:::

## Ejercicios

:::{#exr-datos-estructurados-1}
La siguiente tabla recoge las notas de los alumnos de un curso con dos asignaturas. 

| Alumno | Sexo | Física | Química |
|:-|:-:|:-:|:-:|
| Carlos | H | 6.7 | 8.1 |
| María | M | 7.2 | 9.5 |
| Carmen | M | 5.5 | 5 |
| Pedro | H |  | 4.5 |
| Luis | H | 3.5 | 5 |
| Sara | M | 6.2 | 4 |

a.  Definir cuatro vectores con el nombre, el sexo y las notas de Física y Química.

    :::{.callout-note collapse="true"}
    ## Solución 
    ```{r}
    nombre <- c("Carlos", "María", "Carmen", "Pedro", "Luis", "Sara")
    sexo <- c("H", "M", "M", "H", "H", "M")
    fisica <- c(6.7, 7.2, 5.5, NA, 3.5, 6.2)
    quimica <- c(8.1, 9.5, 5, 4.5, 5, 4)
    ```
    :::

a.  Convertir el sexo en un factor y mostrar sus niveles.

    :::{.callout-note collapse="true"}
    ## Solución 
    ```{r}
    sexo <- factor(sexo)
    levels(sexo)
    ```
    :::

a.  Crear un nuevo vector con la nota media de Física y Química.

    :::{.callout-note collapse="true"}
    ## Solución 
    ```{r}
    media <- (fisica + quimica) / 2
    media
    ```
    :::

a.  Crear la variable booleana `aprobado` que tenga el valor `TRUE` si la media es mayor o igual que 5 y `FALSE` en caso contrario.

    :::{.callout-note collapse="true"}
    ## Solución 
    ```{r}
    aprobado <- media >= 5
    aprobado
    ```
    :::

a.  Aplicar un filtro al vector de nombres para quedarse con los nombres de los alumnos que han aprobado.

    :::{.callout-note collapse="true"}
    ## Solución 
    ```{r}
    nombre[aprobado & !is.na(aprobado)]
    ```
    :::

a.  Crear un data frame con el nombre, sexo y las notas de Física y Química.

    :::{.callout-note collapse="true"}
    ## Solución 
    ```{r}
    df <- data.frame(nombre, sexo, fisica, quimica)
    df
    ```
    :::

a.  Añadir el vector con la media al data frame.

    :::{.callout-note collapse="true"}
    ## Solución 
    ```{r}
    df$media <- media
    df
    ```
    :::

a.  Filtrar el data frame para quedarse con el nombre y la media de las mujeres que han aprobado.

    :::{.callout-note collapse="true"}
    ## Solución 
    ```{r}
    df[sexo == "M" & media >= 5, c("nombre", "media")]
    ```
    :::
:::


